【裁判字號】    99,簡上,22
【裁判日期】    990830
【裁判案由】    請求撤銷買賣行為等
【裁判全文】
臺灣臺南地方法院民事判決              99年度簡上字第22號
上  訴  人    丙○○
兼訴訟代理人  丁○○
被上訴人      摩根聯邦資產管理股份有限公司
法定代理人    乙○○
訴訟代理人    甲○○
上列當事人間請求撤銷買賣行為等事件，上訴人對於中華民國98
年12月23日本院臺南簡易庭98年度南簡字第503號第一審判決提
起上訴，被上訴人為訴之變更，經本院於99年8月25日言詞辯論
終結，判決如下：
    主  文
上訴人丙○○應將坐落在臺南市○○區鎮○段一四九六地號及其
上七三二建號即門牌號碼臺南市○○區○○路二段二六七號之不
動產，於民國九十五年四月六日以安南土字第０四０一四０號收
件，買賣為原因所為之所有權移轉登記塗銷。
被上訴人其餘變更之訴駁回。
變更之訴訴訟費用新臺幣肆仟陸佰參拾伍元，由上訴人丙○○負
擔新臺幣貳仟參佰壹拾柒元，被上訴人負擔新臺幣貳仟參佰壹拾
捌元。
    事實及理由
壹、程序方面：
一、按第二審程序為訴之變更或追加，非經他造同意，不得為之
    。但第255條第1項第2款至第6款情形，不在此限。又訴狀送
    達後，原告不得將原訴變更或追加他訴。但請求之基礎事實
    同一者，不在此限。民事訴訟法第446條第1項、第255條第1
    項第2款分別定有明文。是以請求之基礎事實同一者，原告
    於第二審為訴之追加，毋庸得被告之同意，即得為之。又按
    民事訴訟法第255條第1項第2款所謂請求之基礎事實同一，
    係指變更或追加之訴與原訴之原因事實有其共同性，先後所
    為請求之主張在社會生活上可認為有共通性或關連性，而就
    原請求之訴訟及證據資料於相當程度範圍內具有同一性或一
    體性，在審理時得加以利用，俾先後兩請求可在同一程序得
    加以解決，以避免重複審理，庶能統一解決紛爭，用符訴訟
    經濟者即屬之（最高法院96年台上字第471號判決意旨參照
    ）。本件原告即被上訴人於原審係依民法第244條第1項之訴
    訟標的法律關係提起本件訴訟（見起訴狀及原審卷第56頁）
    ，嗣於原審變更其訴訟標的法律關係為民法第244條第2項、
    第242條、民法第767條（見原審卷第112頁、第115頁反面）
    ，復於本院第二審言詞辯論期日變更訴訟標的法律關係為民
    法第87條、第242條（見本院卷第79頁、99頁反面），且變
    更聲明為：(1)上訴人間於95年3月14日就坐落在臺南市○○
    區鎮○段1496地號，及其上732建號即門牌號碼臺南市○○
    路○段267號之不動產所為買賣行為及所有權移轉行為應予
    撤銷。(2)上訴人丙○○應將臺南市安南地政事務所於95年4
    月6日以安南土字第040140號收件就前項所示不動產所為之
    所有權移轉登記予以塗銷。(3)被上訴人變更之訴訴訟費用由
    上訴人負擔（見本院卷第99頁反面）。原告即被上訴人在本
    院第二審程序所為訴之變更，雖為被告即上訴人所不同意（
    見本院卷第79頁），然原告即被上訴人在原審之起訴請求之
    基礎事實，與在本院之請求基礎事實，均係基於被告即上訴
    人間無償虛偽買賣之事實，就原請求之訴訟及證據資料與變
    更之訴在相當程度範圍內具有同一性或一體性，且得在審理
    時得加以利用，核與民事訴訟法第1項第2款之情形相符，依
    上開說明，為避免重複審理，庶能統一解決紛爭，以符訴訟
    經濟，依民事訴訟法第446條第1項但書、第255條第1項第2
    款之規定，原告即被上訴人於第二審為訴之變更，毋庸得被
    告即上訴人之同意，即得為之，原告即被上訴人於本院第二
    審程序所為訴之變更，應予准許，合先敘明。
二、次按當事人在第二審為訴之變更，係撤回原訴而提起新訴者
    ，原訴已因訴之准許變更而視為撤回，第一審法院就原訴所
    為之判決，因此失其效力，第二審法院僅得就變更之新訴審
    判，不得就第一審之原訴更為裁判（最高法院97年台上字第
    61號判決意旨參照）。是以在第二審為訴之變更，如屬合法
    ，被上訴人在第一審原訴之訴訟繫屬消滅，即應因訴之變更
    而消滅，亦即第一審就原訴所為之裁判，應因合法的訴之變
    更而當然失其效力，第二審法院應僅專就變更之新訴審判，
    不得就視為撤回之第一審之原訴更為維持或變更之判決。本
    件被上訴人在第二審所為訴之變更，既屬合法，已如上述，
    依前開說明，原審法院所為判決，當然失其效力，應由本審
    專就變更後之新訴為審理。
貳、實體方面：
一、被上訴人於本院變更其訴主張：
  (一)上訴人丁○○前曾向被上訴人請領信用卡使用，應依約定繳
    納帳款，詎料其未依約繳納，共積欠被上訴人信用卡消費款
    新臺幣（下同）284,905元及利息未清償，被上訴人就上訴
    人丁○○欠款已取得支付命令確定之執行名義，惟上訴人丁
    ○○為逃避強制執行，於民國95年3月14日通謀虛偽以買賣
    為原因，將其僅有坐落臺南市○○區鎮○段1496地號土地及
    其上同段732建號建物（下稱系爭不動產）無償移轉登記予
    其姊即上訴人丙○○而脫產，當時上訴人丁○○已積欠被上
    訴人信用卡消費款176,708元及利息、違約金未清償，顯害
    及被上訴人之債權，被上訴人本於民法第87條、第242條之
    規定，代位訴請撤銷上訴人丁○○與丙○○間於95年3月14
    日就系爭不動產所為買賣行為及所有權移轉行為，並請求上
    訴人丙○○應將系爭不動產於95年4月6日以安南土字第0401
    40號收件，買賣為原因所為之所有權移轉登記予以塗銷。原
    審為被上訴人部分勝訴判決，判命上訴人丙○○應將坐落臺
    南市○○區鎮○段1496地號及其上732建號即門牌號碼臺南
    市○○區○○路2段267號之不動產，於95年4月6日以安南土
    字第040140號收件，以買賣為原因所為之所有權移轉登記塗
    銷。
  (二)上訴人丁○○係於95年3、4月間辦理移轉系爭不動產予上訴
    人丙○○，被上訴人於98年4月提起本件訴訟，期間僅經過3
    年，惟上訴人就買賣價金交付方式、交付買賣價金時何人在
    場、尚未付清價金之金額，回答竟無一相同，且上訴人丙○
    ○就買賣價金2,200,000元現金部分，亦無法提出資金來源
    ，上訴人丁○○於收受買賣價金2,200,000元現金後，亦無
    法交代其去向，至今上訴人丙○○仍設籍並居住於高雄市，
    上訴人丁○○則仍設籍並居住於系爭不動產內，足認上訴人
    間通謀虛偽買賣。
  (三)並聲明：(1)上訴人間於95年3月14日就坐落在臺南市○○區
    鎮○段1496地號，及其上732建號即門牌號碼臺南市○○路
    ○段267號之不動產所為買賣行為及所有權移轉行為應予撤
    銷。(2)上訴人丙○○應將臺南市安南地政事務所於95年4 月
    6日以安南土字第040140號收件就前項所示不動產所為之所
    有權移轉登記予以塗銷。(3)被上訴人變更之訴訴訟費用由上
    訴人負擔。
二、上訴人則以：
  (一)被上訴人於96年6月為促使上訴人丁○○清償消費款284,905
    元，向本院聲請支付命令確定在案，因上訴人丁○○未依約
    清償，且被上訴人認為上訴人丁○○將系爭不動產移轉予上
    訴人丙○○，損及被上訴人之債權而提起本件訴訟。惟上訴
    人丙○○於數年前向上訴人丁○○買受系爭不動產後，欲向
    銀行申請貸款未獲核准，遂仍以上訴人丁○○為系爭不動產
    抵押權之義務人，且暫不辦理所有權移轉登記，雙方口頭約
    定貸款日後由上訴人丙○○每月匯款至上訴人丁○○設於花
    旗銀行永康分行之帳戶，由該銀行帳戶扣繳貸款，實係由上
    訴人丙○○支付貸款利息。嗣因上訴人丁○○積欠被上訴人
    284,905元未清償，恐損及上訴人丙○○之權益，而將系爭
    不動產所有權辦理移轉登記在上訴人丙○○名下，以符真實
    的法律上權利義務關係。又因上訴人丁○○每月收入不多，
    無法負擔高額利息及違約金下，致無法每月按時清償被上訴
    人欠款。
  (二)上訴人丙○○在原審係陳述：系爭不動產買賣價金480萬元
    ，我於1星期內交付220萬元予丁○○等語，並非陳述：1次
    交付等語，且上訴人丙○○因為與上訴人丁○○之先生賴炳
    南有過節，所以在原審詢問交付買賣價金在場之人時，不願
    提及上訴人丁○○之先生賴炳南之姓名。
  (三)並聲明：被上訴人變更之訴駁回，被上訴人變更之訴訴訟費
    用由被上訴人負擔。
三、兩造不爭執之事項：
  (一)上訴人丁○○前向訴外人聯邦商業銀行股份有限公司請領信
    用卡使用，惟上訴人丁○○未依約繳納消費款，嗣訴外人聯
    邦商業銀行股份有限公司將其對上訴人丁○○之債權讓與被
    上訴人，被上訴人聲請本院核發96年度促字第36804號支付命
    令確定，至今上訴人丁○○尚積欠被上訴人284,905元及其中
    257,814元自95年10月15日起至清償日止，按年息百分之19.7
    1計算之利息未清償。
  (二)坐落臺南市○○區鎮○段1496地號之土地，及其上732建號
    即門牌號碼臺南市○○區○○路2段267號之房屋，原為上訴
    人丁○○所有，上訴人丁○○於95年4月7日以買賣為原因（
    原因發生日期為95年3月14日），將系爭不動產辦理所有權
    移轉登記予其姊即上訴人丙○○所有。
  (三)上訴人丁○○前向訴外人花旗（台灣）商業銀行股份有限公
    司借款，並以系爭不動產作為擔保，為訴外人花旗（台灣）
    商業銀行股份有限公司設定最高限額抵押權，擔保債權總金
    額為3,600,000元、存續期間自92年7月21日至122年7月21日
    。上訴人丁○○於95年4月7日辦理所有權移轉登記予上訴人
    丙○○後，上開抵押債權以上訴人為債務人之名義並未辦理
    變更。截至95年3月14日止，上訴人丁○○尚積欠訴外人花
    旗（台灣）商業銀行股份有限公司2,696,930元；截至98年
    11月17日止，上訴人丁○○尚積欠訴外人花旗（台灣）商業
    銀行股份有限公司2,287,481元。
四、兩造爭執之事項：
  (一)被上訴人得否代位請求撤銷上訴人間就系爭不動產所為之買
    賣債權行為及所有權移轉物權行為？
  (二)被上訴人得否代位請求塗銷上訴人丙○○就系爭不動產所為
    所有權移轉登記？
五、被上訴人得否代位請求撤銷上訴人間就系爭不動產所為之買
    賣債權行為及所有權移轉物權行為？
  (一)按表意人與相對人通謀而為虛偽意思表示者，其意思表示無
    效。但不得以其無效對抗善意第三人。虛偽意思表示，隱藏
    他項法律行為者，適用關於該項法律行為之規定，民法第87
    條定有明文。又債權人主張債務人與第三人所為之不動產買
    賣，係通謀虛偽意思表示，而代位債務人請求塗銷不動產移
    轉登記者，僅得向該第三人為之，不得對債務人一併為此請
    求（最高法院71年台上字第4342號判例意旨參照）。又虛偽
    買賣乃雙方通謀而為虛偽意思表示，依民法第87條第1項規
    定，其買賣當然無效，與得撤銷之法律行為經撤銷始視為自
    始無效者有別，故虛偽買賣雖屬意圖避免強制執行，但非民
    法第244條所謂債權人得聲請法院撤銷之債務人行為（最高
    法院50年台上字第547號判例意旨參照）。
  (二)上訴人丁○○、丙○○雖否認彼等為就系爭不動產之買賣行
    為為通謀虛偽意思表示，惟查：上訴人丙○○於原審陳稱：
    系爭不動產買賣價金480萬元，我於95年4月份1次給付其中
    220 萬元予丁○○，當時在場之人有綽號「阿密」之友人及
    我、丁○○三人在場等語（見原審卷第23頁背面、第24頁、
    第26 頁），然上訴人丁○○則於原審陳述：系爭不動產之
    買賣價金共480萬元，丙○○於95年4月間於1星期內分6次給
    付給我220萬元，當場有我先生賴炳楠及丙○○三人在場等
    語（見原審卷第16頁背面、第25頁、第26頁），且經本院當
    庭勘驗原審98年7月7日言詞辯論筆錄，此有本院勘驗筆錄附
    卷可憑（見本院卷第69頁），上訴人丙○○主張其在原審係
    陳述：系爭不動產買賣價金480萬元，我於1星期內交付220
    萬元予丁○○等語，並非陳述：1次交付等語，顯與事實不
    符，自無足採。是上訴人在原審就有關買賣價金之支付、及
    在場之人等重要之點，所述並不一致，是渠等就系爭不動產
    是否確有買賣之事實，已有疑義。又上訴人丙○○於本院審
    理中對於本院詢問買賣價金若干乙節，初稱：已經這麼久了
    ，大約200多萬元購買系爭不動產等語，復於當庭翻閱原審
    98年7月7日言詞辯論筆錄後陳述：我以260萬元向丁○○購
    買系爭不動產，這是我存放在身上之得標會款，得標後我並
    未將會款存入銀行，且我不記得是何時得標，又因我遭小偷
    ，會單被竊，故無法提供會單，我在原審所稱「阿密」之人
    ，是丁○○的朋友，但我不知其真實姓名，而丁○○之先生
    叫賴炳南，我不知道「阿密」是否為賴炳南，「阿密」應該
    是賴炳南吧，我都稱呼賴炳南為「南仔」等語（見本院卷第
    64-65頁）；而上訴人丁○○則陳稱：丙○○都稱呼我先生
    為「阿密」等語（見本院卷第65頁反面），則依上訴人丙○
    ○就已支付之買賣價金究為220萬元或260萬元，在原審及本
    院前後所述已不相符；且依上訴人丙○○主張其交付之買賣
    現金高達200餘萬元，衡諸常情，若非資力極為雄厚，平日
    有數百萬元資金調度之必要外，一般常人鮮少將現金200 餘
    萬元存放在身上，然上訴人丙○○既不能提出其得標會款之
    相關資料，且其於本院審理中自承上訴人丙○○係從事成衣
    家庭代工業，上訴人丙○○之夫戊○○則係受人僱用之水電
    工人，平日並無資金週轉等情（見本院卷第99頁反面），足
    認上訴人丙○○應無大額資金調度之需要，惟其竟未將現金
    200餘萬元鉅款存入銀行保管，反而存放在身上，用以支付
    買賣價金予上訴人丁○○，實與常情相悖；又上訴人丙○○
    就交付買賣價金在場之第三人，究為上訴人丁○○之友人「
    阿密」抑或上訴人丁○○之夫賴炳南，前後所述互相矛盾，
    且與上訴人丁○○所述亦不相符，益證上訴人間就系爭不動
    產之買賣之債權行為及所有權移轉物權係通謀之虛偽意思表
    示，至為明確。
  (三)又系爭不動產於95年4月7日辦理所有權移轉登記予上訴人丙
    ○○後，其上設定予訴外人花旗（台灣）商業銀行股份有限
    公司（合併前為華僑銀行）之抵押債權仍以上訴人丁○○為
    債務人之名義並未辦理變更，而應繳納之抵押貸款本息，雖
    係由上訴人丙○○按月匯款至上訴人丁○○之花旗（台灣）
    商業銀行股份有限公司帳戶以供扣款等情，固據上訴人提出
    華僑銀行存摺為證（見原審卷第43-48頁），又上訴人丁○
    ○在本院審理中自承其迄今仍住居在系爭不動產等情（見本
    院卷第99頁），本院參酌上訴人丁○○既已積欠被上訴人
    284,905元，及其中257,814元自95年10月15日起至清償日止
    ，按年息百分之19.71計算之利息未清償，足見其亦無資力
    清償系爭不動產抵押貸款本息，惟上訴人丁○○為保有系爭
    不動產免於遭上訴人強制執行，而與上訴人丙○○通謀虛偽
    為買賣行為，其目的當然在於繼續保有系爭不動產之真正所
    有權，然已無資力之上訴人丁○○為避免未繳納貸款本息，
    遭抵押權人即訴外人花旗（台灣）商業銀行股份有限公司強
    制執行，而由其姐即上訴人丙○○先行匯款繳納貸款本息至
    上訴人丁○○之銀行帳戶，用以支付貸款本息，系爭不動產
    始能免於遭強制執行，且使上訴人丁○○得以繼續居住使用
    系爭不動產，此亦為上訴人間通謀虛偽為買賣行為，在於使
    上訴人丁○○得以保有系爭不動產之真正所有權之目的，以
    利上訴人丁○○居住使用系爭不動產，應會採取手段，上訴
    人以系爭不動產之抵押貸款為上訴人丙○○出資，欲證明上
    訴人間買賣行為及所有權移轉物權非虛偽通謀意思表示，自
    屬乏據，尚難憑採。
  (四)上訴人間就系爭不動產之買賣債權行為及所有權移轉物權行
    為既為通謀之虛偽意思表示，依上開說明，與得撤銷之法律
    行為經撤銷始視為自始無效者不同，故上訴人間買賣行為及
    所有權移轉物權，屬通謀之虛偽意思表示，被上訴人不得聲
    請法院撤銷，被上訴人此部分之請求，自屬無據。
六、被上訴人得否代位請求塗銷上訴人丙○○就系爭不動產所為
    所有權移轉登記？
  (一)按所有人，對於妨害其所有權者，得請求除去之；債務人怠
    於行使其權利時，債權人因保全債權，得以自己之名義，行
    使其權利，民法第767條中段、第242條前段分別定有明文。
  (二)上訴人間就系爭不動產為買賣行為及所有權移轉行為，既因
    通謀虛偽意思示，而歸於無效，詳如前述，是系爭不動產雖
    登記為上訴人丙○○所有，惟實際上所有權人仍為上訴人丁
    ○○無訛，上訴人丁○○自得本於所有權作用，請求被告丙
    ○○將系爭不動產所有權移轉登記予以塗銷。而上訴人丁○
    ○尚積欠被上訴人284,905元，及其中257,814元自95年10月
    15日起至清償日止，按年息百分之19.71計算之利息未清償
    ，且上訴人丁○○既與上訴人丙○○就系爭不動產買賣及所
    有權移轉行為，係通謀之虛偽意思表示，然上訴人於本院審
    理中仍否認彼等間係通謀之虛偽意思表示，是以客觀上難期
    上訴人丁○○對上訴人丙○○主張其為系爭不動產之真正所
    有權人，足見上訴人丁○○有怠於行使權利之事實，至為明
    確。被上訴人為上訴人丁○○之債權人，系爭不動產之買賣
    及所有權移轉行為為無效之法律行為，其實際上所有權人仍
    為上訴人丁○○，惟上訴人丁○○就系爭不動產有怠於行使
    權利，被上訴人依民法第242條規定，代位上訴人丁○○依
    民法第767條中段規定，行使所有權人妨害排除請求權，訴
    上訴人丙○○塗銷所有權移轉登記，即屬有據。
七、綜上所述，上訴人間就系爭不動產所為買賣行為及所有權移
    轉物權，屬通謀之虛偽意思表示，為自始無效，被上訴人不
    得聲請法院撤銷，系爭不動產之實際上所有權人仍為上訴人
    丁○○，上訴人丁○○就系爭不動產怠於行使權利，從而，
    被上訴人依民法第242條、第767條中段之規定，代位上訴人
    丁○○行使所有權人妨害排除請求權，求為判決：上訴人丙
    ○○應將臺南市安南地政事務所於95年4月6日以安南土字第
    040140號收件就前項所示不動產所為之所有權移轉登記予以
    塗銷，洵屬有據，應予准許。被上訴人逾此部分之請求，依
    上開說明，尚嫌乏據，為無理由，應予駁回。
八、本件事證已臻明確，兩造其餘攻擊防禦方法及舉證，核與判
    決結果不生影響，爰不一一論述。
九、又本件變更之訴訴訟費用4,635元（即第二審裁判費）應由
    一部敗訴之上訴人丙○○及被上訴人負擔，爰確定如主文第
    2 項所示。
十、據上論結，被上訴人變更之訴為一部有理由，一部無理由，
    依民事訴訟法第79條、第87條第1項前段，判決如主文。
中    華    民    國    99    年    8     月    30    日
                  民事第二庭    審判長法  官  林念祖
                                      法  官  翁金緞
                                      法  官  張桂美
以上正本證明與原本無異。
本件不得上訴。
中    華    民    國    99    年    8     月    30    日
                                      書記官  謝安青

司法院資訊處製作；財團法人民間司法改革基金會備份。
